【裁判字號】    94,訴,2935
【裁判日期】    951108
【裁判案由】    有關土地事務
【裁判全文】
臺北高等行政法院裁定
                                     94年度訴字第02935號
原      告  甲○○
訴訟代理人  Ａ○
原      告  乙○○
            丙○○
            丁○○
            戊○○
            己○○
            庚○○
            辛○○
            壬○○
            癸○○
            子○○
            丑○○
            辰○○
            巳○○
            陳立
            申○○
            酉○○
            戌○○
            亥○○
            天○○
            地○○
            寅○○
            卯○○
            午○○
            未○○
被      告  宜蘭縣政府
代  表  人  宇○○（縣長）
訴訟代理人  Ｂ○○
            黃○○
            Ｃ○○
參  加  人  懷恩開發股份有限公司
代  表  人  宙○○
上列當事人間因有關土地事務事件，原告不服內政部中華民國95
年9月4日台內訴字第0950080301號訴願決定，提起行政訴訟。本
院裁定如下：
    主  文
原告之訴駁回。
訴訟費用由原告負擔。
    理  由
一、本件原告起訴主張略以：渠等所有土地坐落宜蘭縣冬山鄉大
    進村內，因被告違法核准參加人於大進村大進段26、27、28
    、29、31、32號等六筆一般農業區農牧用地（下稱系爭六筆
    土地）開發設置殯儀館、火葬場、納骨塔等設施及變更使用
    地目編定，所為88年9 月13日88府社合字第102934號同意設
    置函、91年5 月16日府民禮字第0910056332號函同意變更原
    配置圖、91年7 月2 日府地三字第910075283 號函、91年8
    月22日府地三字第0910097100號函、91年9 月4 日府農保字
    第0910091027號函，致損害渠等權益，渠等以利害關係人提
    起訴願，經訴願決定不受理後，而提起本件行政訴訟，請求
    撤銷訴願決定及前開處分，並請求判命被告應將系爭六筆土
    地使用地類別辦理變更編定為農牧用地等語 (原告起訴請求
    撤銷被告92年4 月14日府民禮字第0920044480號函、92年12
    月30日府地三字第092154486 號函及 (93)(5)(17)建管建字
    第611 號建造執照部分，本院另以判決駁回之)。
二、按「訴願事件有左列各款情形之一者，應為不受理之決定：
    …六行政處分已不存在者。」查被告所為前開88年9 月13日
    88府社合字第102934號函同意參加人之發起人玄○○申請設
    置「私立懷恩納骨塔、火葬場、殯儀館」及91年5 月16日府
    民禮字第0910056332號函同意變更原申請配置圖之處分，因
    參加人已於91年12月30日申請變更為納骨塔設施，並經被告
    依現行殯葬管理條例規定重新審查，業以92年4 月14日府民
    禮字第0920044480號函原則同意變更設置在案等情，為原告
    所不爭，並有前開各函附原處分卷(一)可稽，是以，被告前開
    88年9 月13日88同意設置函及91年5 月16日變更設置同意函
    ，已因被告依參加人申請重為前開92年4 月14日變更設置同
    意函而不存在，已堪認定。至參加人於91年5 月22日申請將
    系爭六筆非都市土地變更為同區墳墓用地，被告所為91年7
    月2 日府地三字第0910075283號函核准變更之處分，被告業
    以91年8 月22日府地三字第0910097110號函撤銷前開核准變
    更之處分，並通知羅東地政事務所恢復原使用地類別農牧用
    地等情，亦為原告所不爭，並有前開各函附原處分卷(一)可參
    ，原告請求撤銷前開已不存在之行政處分，於法即有未洽，
    訴願決定自程序上予以駁回，揆諸前揭規定，並無不合。原
    告復對之提起行政訴訟，顯非合法，應予駁回。
三、次按，「人民對於中央或地方機關之行政處分，認為違法或
    不當，致損害其權利或利益者，得依本法提起訴願。」「自
    然人、法人、非法人之團體或其他受行政處分之相對人及利
    害關係人得提起訴願。」訴願法第1 條前段、第18條定有明
    文。又行政訴訟法第4 條第1 項規定：「人民因中央或地方
    機關之違法行政處分，認為損害其權利或法律上之利益，經
    依訴願法提起訴願而不服其決定者，得向高等行政法院提起
    撤銷訴訟。」是第三人須因行政處分，致其權利或法律上利
    益受有損害者，始得循序提起訴願、行政訴訟。查原告起訴
    請求撤銷被告所前開91年8 月22日府地三字第0910097110號
    函，經核該函內容係撤銷被告前開91年7 月2 日府地三字第
    0910075283號函核准參加人所請將系爭六土地之使用地目變
    更為同區墳墓用地之處分，並請羅東地政事務所恢復原使用
    地類別農牧用地等情，已如前述，原告並非前開處分之相對
    人，亦不可能因前開處分致其法律上之權利受有損害，原告
    提起訴願，即非法之所許，訴願決定以原處分已不存在而決
    定予受理，固有未洽，惟結論並無二致，原告復提起行政訴
    訟，亦非合法，應予駁回。
四、復查，所謂行政處分，依訴願法第3條第1項規定係指中央或
    地方機關就公法上具體事件所為之決定或其他公權力措施而
    對外直接發生法律效果之單方行政行為而言。查被告前開91
    年9 月4 日府農保字第0910091027號函內容，係將審查完竣
    參加人所送「宜蘭縣私立懷恩殯儀館、火葬場、納骨塔」水
    土保持計畫變更設計案，以前開函檢送該水土保持計畫核定
    本予所屬建設局依水土保持法施行細則第9 條規定辦理，尚
    不對外發生准駁之法律上效果，即難謂其屬行政處分性質。
    訴願決定以上開函非屬行政處分，不予受理，即無不合。原
    告提起行政訴訟，亦非合法，應予駁回。
五、又按，行政訴訟法第5條第1項規定：「人民因中央或地方機
    關對其依法申請之案件，應作為而不作為或予以駁回，認為
    其權利或法律上利益受違法損害者，經依訴願程序後，得向
    高等行政法院提起請求該機關應為行政處分，或應為特定內
    容之行政處分之訴訟。」原告主張係依前揭規定提起課予義
    務訴訟，起訴請求判決被告應將系爭六筆土地使用地類別辦
    理變更編定為農牧用地，依法自應先向被告提出申請，如被
    告應作為而不作為或駁回其申請，原告亦須經訴願後，始得
    起訴請求被告為前開處分，惟原告未踐行合法之申請、訴願
    程序，而逕行提起本件課予義務訴訟，於法自有未洽，亦應
    予駁回。
六、依行政訴訟法第107 條第1 項第10款、第104 條、民事訴訟
    法第95條、第78條、第85條第1 項，裁定如主文。
中    華    民    國    95    年    11    月    8     日
                        第二庭審判長法  官  徐瑞晃
                                    法  官  陳金圍
                                    法  官  蕭惠芳
上為正本係照原本作成。
如不服本裁定，應於送達後10日內向本院提出抗告狀（須按他造
人數附繕本）。
中    華    民    國    95    年    11    月    8     日
                                    書記官  李淑貞


司法院資訊處製作；財團法人民間司法改革基金會備份。
